【裁判字號】    98,訴,327
【裁判日期】    980407
【裁判案由】    給付買賣價金
【裁判全文】
臺灣臺中地方法院民事判決          98年度訴字第327號
原      告    乙○○
訴訟代理人    廖志堯律師
被      告    甲○○
被    告兼
訴訟代理人    丙○○
上列當事人間請求給付買賣價金事件，經本院於民國98年3月24
日言詞辯論終結，判決如下：
    主      文
被告丙○○應給付原告新台幣伍拾參萬壹仟伍佰陸拾玖元，及自
民國九十八年二月十日起至清償日止，按年息百分之五計算之利
息。
原告其餘之訴駁回。
訴訟費用由被告丙○○負擔十分之六，餘由原告負擔。
本判決第一項於原告以新台幣壹拾柒萬柒仟元，為被告丙○○供
擔保後，得假執行。
原告其餘假執行之聲請駁回。
    事實及理由
一、原告主張被告丙○○向其購買所有坐落台中縣潭子鄉○○段
    789地號土地，及其上建號213、門牌號碼台中縣復興路2段
    50巷3弄13號建物（下稱系爭不動產），並於民國97年10月3
    日簽訂不動產買賣契約書（下稱系爭契約），總價款為新台
    幣（下同）0000000元整，且約定系爭不動產之登記權利名
    義人為被告甲○○。其買賣價金之給付方式，依系爭契約第
    12條第7項之約定：「賣方貸款金額（包含第一順位及第二
    順位貸款）全數由買方從總價款中支付，剩餘金額再支付予
    賣方。」，雙方並約定尾款之最後給付期限為97年10月17日
    。嗣系爭不動產業於97年10月21日辦理移轉登記予權利登記
    名義人即被告甲○○，被告丙○○亦已代償原告設定於系爭
    不動產上第一順位抵押債務0000000元（抵押權人為台中市
    第二信用合作社），及第二順位抵押債務900000元（抵押權
    人為中租迪合股份有限公司），合計0000000元，依上開約
    定，被告丙○○尚應於97年10月17日前，給付原告買賣尾款
    531569元（計算式：0000000-0000000＝531569）。詎被告
    丙○○於約定期限97年10月17日屆至，仍未給付予原告，經
    以97年11月24日潭子潭北郵局第110號存證信函催告被告等
    履行該約定之事項，然被告等迄今仍置之不理，而依系爭契
    約第10條第3款約定：「有第1款、第2款之情形，經他方催
    告而於催告期間履行者，應按每日以買賣總價款千分之一支
    付遲延違約金。」，是若經他方催告仍不履行者，依「舉輕
    明重」之法理，違約之一方亦應依此標準給付違約金。是從
    97年10月17日（兩造約定期限日）起至98年2月3日（本訴提
    出日之前1日），共計108日，按買賣總價款之千分之一即每
    日3920元計算，則被告等尚應給付原告423360元之違約金，
    連同前未給付予原告之買賣尾款531569元，合計被告等應給
    付原告954929元等語。並聲明：被告等應給付原告954929元
    及自起訴狀繕本送達被告翌日起至清償日止，按年息百分之
    5計算之利息；被告等另應自98年2月4日起至清償日止，按
    日給付原告3920元之違約金。並陳明願供擔保，請准宣告假
    執行。對被告等之抗辯則略稱：伊並未與訴外人即其前妻林
    秀春共同向被告丙○○借款，該欠款係林秀春個人向被告丙
    ○○所借，而系爭不動產係伊所有，則本件買賣尾款與伊前
    妻之借款債務，自不能混為一談。又觀被告等所提出由原告
    簽發發票日均為97年1月15日，到期日亦均為97年7月15日，
    面額分別為200000元、300000元之本票2紙（下稱系爭本票
    ），因票據具有無因性，故不能直接作為原告確有共同向被
    告丙○○借款之佐證，且其日期係在雙方97年10月3日簽訂
    系爭契約之前，倘有被告丙○○所稱抵償系爭尾款情形，則
    於訂約當時為何未予載明，且未將該本票交還原告之理？故
    被告等此部分所辯，顯不足採。堪認兩造間確無約定以前揭
    部分同額欠款531569元相抵償，以支付系爭買賣尾款之事等
    語。
二、被告等則略以：對於系爭契約之真正不爭執，惟原告與其前
    妻林秀春曾向被告丙○○借貸0000000元左右，且曾提供原
    告及第三人林秀春、陳賴淑琴之房屋分別設定500000元、00
    00000元、0000000元之抵押權，後因林秀春持三張共000000
    0元之支票以為清償部分借款，被告丙○○便將林秀春部分
    之抵押權塗銷，但後來上開支票卻跳票。嗣被告丙○○依系
    爭契約約定代償原告貸款後，剩餘之系爭買賣尾款531569元
    ，當時雙方乃約定以上開欠款中之部分同額款項抵償支付，
    故被告等已無積欠原告系爭尾款，亦無違約情事，原告自不
    得向渠等請求系爭買賣尾款及違約金等語置辯，並聲明：原
    告之訴駁回。
三、本件兩造經本院整理簡化爭點，其結果如下：
（一）不爭執之事項
    (1)原告與被告丙○○於97年10月3日簽立系爭契約，由被告
      丙○○以總價0000000元，向原告購買系爭不動產，並指
      定登記權利名義人為被告甲○○，兩造對於系爭契約之真
      正不爭執。
    (2)給付價金方式，約定由被告丙○○代為清償系爭不動產原
      設定之第1順位（有限責任台中市第二信用合作社）抵押
      貸款及第2順位（中租迪和股份有限公司）抵押貸款，作
      為抵償應支付之部分買賣價款。嗣被告丙○○業已依約代
      為清償前開第一、二順位抵押貸款0000000元、900000元
      ，合計0000000元。
    (3)系爭不動產業於97年10月21日辦理移轉登記予被告甲○○
      名下。
（二）爭執之事項
    (1)原告與訴外人即其前妻林秀春有否共同向被告丙○○借款
      ，並積欠約200餘萬元？系爭買賣尾款531569元（0000000
      元-0000000元=531569元）之支付，兩造有否約定以前揭
      部分同額欠款531569元相抵償之情事？
    (2)系爭尾款，被告丙○○如有未給付之情形，則被告等對原
      告是否負有共同給付之義務？且原告得否依「舉輕明重」
      之法理，另依系爭契約第10條第3款之約定，請求被告等
      共同支付系爭違約金？
四、兩造就前開不爭執之事項，並有系爭契約、土地登記申請書
    、不動產登記謄本、不動產異動索引資料及不動產所有權狀
    等件為證，此部分堪信為真實。茲就兩造前開爭執之事項，
    分述如下：
（一）被告等雖一再陳稱：因原告與其前妻林秀春曾共同向被告
      丙○○借款約200餘萬元，故簽約當時就系爭尾款531569
      元之支付，乃約定以前揭部分同額欠款531569元相抵償云
      云，並提出原告簽發之系爭本票2紙、林秀春所簽發之支
      票及退票理由單等資料為證，然此為原告所堅決否認。按
      當事人主張有利於己之事實者，就其事實有舉證之責任，
      民事訴訟法第277條前段定有明文，則被告等就所稱前開
      有利於己之事實，自應負舉證之責。次按消費借貸法律關
      係之成立，除須具備借貸意思表示相互一致外，並應交付
      借貸物。被告等主張原告與林秀春曾共同向被告丙○○借
      款，雖據提出前開系爭本票及支票為憑，而原告對有簽發
      系爭本票乙事，固亦不爭執，惟否認其與被告丙○○間有
      成立消費借貸之情事。按衡諸一般客觀之社會事實，簽發
      本票或支票予他人之原因不一而足，非僅止於借款一端，
      自難僅以上開系爭本票或支票之單一事實，即認原告與被
      告丙○○間有借貸合意存在及被告丙○○曾為消費借貸款
      項之交付。又觀系爭契約第12條第7項有關買賣價金之支
      付方式，乃明白約定貸款金額全數由總價款中支付，「剩
      餘金額」即系爭尾款再支付予賣方（指原告），並無被告
      等所稱以部分欠款抵償系爭尾款之記載，是被告等此部分
      所辯，顯與上開系爭契約所載之約定內容不符。又觀原告
      所簽發之系爭本票，其發票日與到期日均在97年10月3日
      簽訂系爭契約之前，衡情如有被告等所稱之前開情事，則
      雙方焉有可能不於訂約當時即在契約書上予以載明，以避
      免日後發生爭議？且何以抵償後，被告丙○○迄今卻仍持
      有系爭本票，而未將之返還原告之理？在在均與常情相違
      。此外，被告等復無法提出其他事證，證明渠等所稱之前
      開事實，則依舉證責任分配之原則，自應受不利之認定，
      故被告等前開所辯，即不足採認。是原告主張被告丙○○
      尚有系爭尾款未支付之事實，亦堪採信。從而，原告請求
      出賣人即被告丙○○給付系爭買賣尾款及法定遲延利息，
      即屬有據。至原告雖另主張被告甲○○亦應與被告丙○○
      共同給付前開系爭尾款及法定遲延利息云云，惟按稱買賣
      者，謂當事人約定一方移轉財產權於他方，他方支付價金
      價金之契約，民法第345條第1項定有明文。申言之，買賣
      契約一方之當事人即買受人始負有支付價金之義務至明。
      查依系爭契約所載，系爭不動產之買受人乃為被告丙○○
      ，被告甲○○僅為系爭不動產之登記權利名義人，而非共
      同買受人乙事，為兩造所不爭執，且有該系爭契約可憑，
      準此，被告甲○○既非系爭契約之買受人，對原告自不負
      有支付買賣價金之義務，因之，原告請求被告甲○○亦應
      共同支付系爭尾款與法定遲延利息，即屬無據。
（二）原告雖另主張依系爭契約第10條第3款之約定，請求被告
      等共同支付前開系爭之違約金云云，惟觀諸系爭契約第10
      條約定之違約罰則，已分別就買方經賣方催告後有無履行
      之情形，而異其規定，即買方如經催告後未於期限內履行
      ，則賣方得予解約並沒收已收價款，作為懲罰性違約金（
      第1款）；如已履行，則賣方仍得請求每日以買賣總價款
      之千分之一支付遲延違約金（第3款）。申言之，賣方即
      原告欲依上開條款，請求買方即被告丙○○支付懲罰性違
      約金，其前提乃必須經合法催告且定相當之履行期限，始
      足當之，且經催告後，如被告丙○○仍未支付系爭尾款，
      原告亦僅能依前開第10條1款之約定，主張解除系爭契約
      ，並沒收已收之價款，作為懲罰性之違約金，而非屬同條
      第3款約定之範疇。查本件被告丙○○尚未給付系爭尾款
      予原告乙事，雖已如前述，然觀諸原告提出原證四之催告
      存證信函，其寄件人乃以林秀春個人名義為之，而非以出
      賣人即原告名義所寄發，則該催告信函之內容，對被告等
      自不生任何催告之效力；退而言之，縱認該信函仍發生催
      告之效果，惟依上所述，原告亦不得依系爭契約第10條第
      3款之約定，請求系爭懲罰性違約金。此外，被告甲○○
      亦非系爭契約之買受人，不負支付系爭尾款之義務，自亦
      不可能發生違約情事，而須支付系爭之違約金。因之，原
      告主張以「舉輕明重」之法理，依上開系爭契約第10條第
      3款之約定，請求被告等給付已到期之423360元違約金，
      及自98年2月4日起至清償日止，按日給付3920元之違約金
      ，亦均屬無據。
五、綜上所述，原告主張依買賣契約之法律關係，請求被告丙○
    ○給付系爭買賣尾款價金531569元，及自起訴狀繕本送達翌
    日即98年2月10日起至清償日止，按年息百分之5計算之利息
    ，為有理由，應予准許。逾此範圍之請求，即屬無據，應予
    駁回。
六、原告陳明願供擔保聲請宣告假執行，於原告勝訴部分，核無
    不合，爰酌定相當擔保金額准許之。至於原告其餘敗訴部分
    ，其假執行之聲請，因失所依附，應予駁回。
七、本件事證已臻明確，兩造其餘攻擊防禦方法，核與判決結果
    不生影響，爰不逐一論述。
八、據上論結，本件原告之訴，為一部有理由，一部無理由，並
    依民事訴訟法第79條、第390條第2項判決如主文。
中    華    民    國    98    年    4    月    7    日
                  民事第四庭    法  官  黃文進
正本係照原本作成。
如對本判決上訴，須於判決送達後20日內向本院提出上訴狀。
中    華    民    國    98    年    4    月    7    日
                                書記官


司法院資訊處製作；財團法人民間司法改革基金會備份。
